臺灣高等法院刑事裁定
110年度抗字第926號
抗  告  人
即  被  告  蘇德旺



上列抗告人因違反毒品危害防制條例案件，不服臺灣基隆地方法
院中華民國110年5月10日裁定（109年度易字第295號），提起抗
告，本院裁定如下：
    主  文
抗告駁回。                                              
    理  由
一、原裁定意旨略以：本案抗告人即被告蘇德旺被訴於民國109
    年1月10日採尿前施用第二級毒品，因毒品危害防制條例第2
    0條及第35條之1規定修正施行，原審於109年7月23日依職權
    裁定令被告入勒戒處所觀察勒戒，嗣再因法務部○○○○○○○○附
    設勒戒處所(下稱新店戒治所)評估被告有繼續施用毒品傾向
    ，於110年1月6日依職權裁定令被告入戒治處所強制戒治(期
    間為6個月至1年)，而經檢察官指揮新店戒治所自110年1月6
    日起對被告執行強制戒治。惟法務部於110年3月26日【原裁
    定誤載為110年3月16日】函頒修正後之「有無繼續施用毒品
    傾向評估標準紀錄表及說明手冊」，將毒品犯罪及其他犯罪
    前科紀錄分數設為「上限10分」，故依修正後之評估標準，
    被告之靜態因子得分合計37分、動態因子得分合計5分，總
    分合計42分，未達「有繼續施用毒品傾向」之標準(即總分6
    0分)，且被告在新店戒治所之生活規律性及體能表現性評估
    結果均合格，此有新店戒治所110年5月4日新戒所輔字第110
    05002430號函及其所附「有無繼續施用毒品傾向評估標準紀
    錄表」、「受戒治人調適期處遇成績評估表」可參。原審考
    量被告執行強制戒治之期間已超過4個月，且依新修正之評
    估標準已無繼續施用毒品傾向，在新店戒治所內之表現亦屬
    穩定，因認被告於前述強制戒治期間期滿前，已無繼續執行
    強制戒治之必要，為此依毒品危害防制條例第35條之1第2款
    及保安處分執行法第28條第1項前段規定，不待檢察官聲請
    ，逕依職權裁定免予繼續執行等語。
二、抗告意旨略以：被告於法務部在110年3月26日函頒「有無繼
    續施用毒品傾向評估標準紀錄表及說明手冊」修正前之110
    年1月6日起即已令入戒治所強制戒治，距原審於110年5月10
    日裁定被告免予繼續執行強制戒治，已逾4個月之久，而該4
    個月人身自由之之剝奪，仍無法獲得救濟，對被告權益影響
    甚鉅。此究係肇因於法務部上開修正前所訂定之「有無繼續
    施用毒品傾向評估標準紀錄表及說明手冊」，理由詳述如下
    ：㈠形式上的法令依據而言：判定「有繼續施用毒品傾向」
    ，主要係依憑法務部依職權所定的「有無繼續施用毒品傾向
    評估標準評分說明手冊」及「有無繼續施用毒品傾向評估標
    準紀錄表」，惟遍查毒品危害防制條例及相關觀察勒戒處分
    執行條例、戒治處分執行條例等規定，上述評估標準紀錄表
    及說明手冊，均無相關明確授權依據。職權命令必須限於是
    為執行法律的補充性、細節性或技術性規定（參見釋字第18
    9、247、363、367及479號解釋），即使依據釋字第443號解
    釋理由書，基於憲法權力分立原則及「重要性理論」，尚應
    容許「對人民（基本權）產生不便或輕微影響」者，行政機
    關仍有制定職權命令的空間，惟決定人身自由受拘束的強制
    戒治保安處分，其效力等同刑罰（刑法第1條後段參見），
    實難解釋為只是產生不便或輕微影響。從而，因為欠缺法律
    明定或法律授權依據，不無違反憲法第23條法律保留原則之
    虞。㈡實質上的正當合理而言：殊不論主管機關對於說明手
    冊與評估標準紀錄表，列入「非施用毒品罪」的其他毒品犯
    罪紀錄，用以判斷受觀察、勒戒者戒除毒品的決心，尚乏客
    觀數據或事實足以支持此判斷標準的合理性的爭議，至少，
    說明手冊與評估標準紀錄表僅將所有毒品犯罪均作為量化為
    每筆犯罪為10分，且不設總分上限的作法，不免令人更質疑
    其合理性。如此只要曾有6筆毒品犯罪前科，也不論是多久
    以前的犯罪前科，總分就會達到60分，勢必進入強制戒治程
    序，至少人身自由遭剝奪6個月，其他靜態或動態因子均不
    必列入考量，形同「以前科決定戒治」。同樣的質疑，在非
    屬毒品犯罪的紀錄一樣成立。其他非毒品犯罪的前科，固然
    是以1筆2分計算，但何以非毒品犯罪也必須考量在內，尤以
    不分故意、過失犯罪，例如即使是駕車不小心撞傷人的過失
    傷害前科也必須列入？是否合於判斷有無繼續施用毒品傾向
    ，均有違反不當聯結禁止原則，進而通不過憲法平等原則的
    檢驗之虞。又「施用毒品罪」也會因為沒有時限，導致不論
    是多久以前的施用毒品紀錄，均會被施用毒品的犯罪紀錄，
    而列入計算分數。即使是刑法第47條的累犯加重其刑規定，
    或第74條宣告緩刑的規定，也都有5年的時程限制，至少有
    一定期間的限制，亦即設有遮斷時限，方屬合理。㈢總之，
    不論前案司法紀錄是否與施用毒品罪有關，一律列入核分計
    算，以判斷有無繼續施用毒品的傾向，已有與事件無關的考
    量；就算限縮必須是施用毒品犯罪紀錄，而具正當性，但不
    管多久以前的施用犯罪前科均須計入？一個沒有時程遮斷設
    計的評估標準，是否正當，是否因為歧視犯罪人，認定有前
    科者必再犯的思維，更有與事件無關的考量，均有違不當聯
    結禁止原則。又因為沒有總分上限的限制，導致只要有6筆
    與毒品相關的司法犯罪紀錄，因為計分已達60分，行為人勢
    必經判定為有繼續施用毒品傾向；而與毒品無關的犯罪司法
    紀錄，只要有30筆，同樣會經判定為有繼續施用毒品傾向。
    更何況這些犯罪紀錄，在下一次重新觀察勒戒時（依據最高
    法院109年9月18日109年度台上大字第3826號大法庭裁定，
    行為人是每隔3年要重新觀察勒戒一次的），還是會被重複
    列入考量及計分。換言之，行為人每次都勢必進入強制戒治
    程序可以想見的，即使在其他動態評分，就算自身再有戒毒
    決心，也有成功的家庭支持系統，也都枉然。㈣又上開評估
    標準紀錄表，已然修正，實質上已變動評估基準，此裁量基
    準的變動，因為是職權命令的修正，先不論法律授權不足的
    疑義，至少不能僅單純以法令變更視之，尤以司法院大法官
    釋字第287號解釋文所謂：「行政主管機關就行政法規所為
    之釋示，係闡明法規之原意，固應自法規生效之日起有其適
    用。惟在後之釋示如與在前之釋示不一致時，在前之釋示並
    非當然錯誤，於後釋示發布前，依前釋示所為之行政處分已
    確定者，除前釋示確有違法之情形外，為維持法律秩序之安
    定，應不受後釋示之影響」。是被告及本院110年度聲再字
    第175號裁定法官均認為修正前職權命令（前釋示）已有違
    法之情形，因而仍受修正後職權命令（後釋示）之影響，因
    原確定裁定（即本院110年度抗字第241號）係作成於110年3
    月26日之前，自未及審酌修正後有實質影響判斷標準的具新
    規性及確實性之修正後說明手冊與評估標準紀錄表。綜上，
    懇請鈞院依法撤銷原裁定及本院110年度抗字第241號確定裁
    定，以維民權等語。
三、按當事人對於法院之裁定有不服者，除有特別規定外，得抗
    告於直接上級法院；抗告法院認為抗告有不合法律上程式或
    法律上不應准許之情形者，應以裁定駁回之，刑事訴訟法第
    403條第1項、第411條前段分別定有明文。又刑事之上訴或
    抗告救濟程序，以受裁判人因受不利益之裁判，為求自己利
    益起見請求救濟者，方得為之（最高法院98年台抗字第282
    號裁判要旨參照）。是抗告權人自以因上開裁定受有不利益
    者為限，否則難認有抗告之實益，其提起抗告即為法律上所
    不允許。　　
四、經查：
  ㈠被告被訴於109年1月10日下午9時22分許為警採尿回溯96小時
    內某時，在不詳地點，以不詳方式施用第二級毒品甲基安非
    他命1次，因毒品危害防制條例第20條及第35條之1規定修正
    施行，原審於109年7月23日依職權以109年度易字第295號裁
    定令被告入勒戒處所觀察、勒戒，被告不服提起抗告，經本
    院109年8月28日以109年度抗字第1413號裁定駁回其抗告確
    定。嗣因新店戒治所評估被告有繼續施用毒品傾向，於110
    年1月6日依職權以109年度易字第295號裁定令被告入戒治處
    所強制戒治(期間為6個月至1年)，被告不服提起抗告，經本
    院110年3月10日以110年度抗字第241號裁定駁回抗告確定，
    有上開原審、本院裁定書及本院被告前案紀錄表在卷可稽。
    從而，原審109年度易字第295號及本院110年度抗字第241號
    裁定俱已確定，自無法依通常救濟程序（即抗告程序）予以
    救濟，是抗告意旨請求本院撤銷已確定之前揭強制戒治之裁
    定，於法不合，應予駁回。
　㈡原裁定依憑新店戒治所110年5月4日新戒所輔字第1100500243
    0號函及其所附「有無繼續施用毒品傾向評估標準紀錄表」
    、「受戒治人調適期處遇成績評估表」，認被告依修正後之
    評估標準，其靜態因子得分合計37分、動態因子得分合計5
    分，總分合計42分，未達「有繼續施用毒品傾向」之標準，
    且被告在新店戒治所之生活規律性及體能表現性評估結果均
    合格，並已執行強制戒治超過4個月，因認被告於前述強制
    戒治期間期滿前，已無繼續執行強制戒治之必要，爰依毒品
    危害防制條例第35條之1第2款及保安處分執行法第28條第1
    項前段規定，不待檢察官聲請，逕依職權裁定免予繼續執行
    乙節，經核於法並無違誤。而本件原審既依職權裁定被告免
    予繼續執行強制戒治處分，則原裁定對被告而言即無不利，
    揆諸前揭說明，被告對此即無抗告利益可言，其提起本件抗
    告，於法要有未合，亦應予駁回。
  ㈢至抗告意旨以被告依修正前之評估標準即已開始強制戒治，
    迄原審裁定免予繼續強制戒治時，已執行逾4個月，其這4個
    月遭剝奪之人身自由，無法獲得救濟云云。惟法務部上開就
    「有無繼續施用毒品傾向評估標準紀錄表」及「有無繼續施
    用毒品傾向評估標準說明手冊」之修正，性質上應屬於法規
    命令之變更，則上開「有無繼續施用毒品傾向評估標準紀錄
    表」及「有無繼續施用毒品傾向評估標準說明手冊」修正後
    ，依新標準重新評估，若有合於刑法第2條第3項所稱「法律
    有變更，不施以保安處分者，應免其保安處分之執行」之情
    形，檢察官自應本於職權停止強制戒治之執行，釋放被告，
    如檢察官未為前述處置，被告亦得依刑事訴訟法第484條規
    定，向諭知該裁判之法院對檢察官所為強制戒治之執行指揮
    聲明異議，以資救濟。而原審109年度易字第295號強制戒治
    之裁定係適用裁定當時有效之法規命令即「有無繼續施用毒
    品傾向評估標準紀錄表」、「有無繼續施用毒品傾向評估標
    準評分說明手冊」，據以認被告有繼續施用毒品之傾向而裁
    定施予強制戒治及本院110年度抗字第241號駁回被告抗告裁
    定所依據當時有效之法規命令，認事用法並無違誤。況被告
    前已對本院110年度抗字第241號確定裁定聲請重新審理，經
    本院110年4月30日以110年度聲再字第166號裁定駁回其重新
    審理及停止執行之聲請確定在案，亦有本院110年度聲再字
    第166號裁定及本院被告前案紀錄表存卷可參。是原審裁定
    被告免予繼續執行強制戒治前，被告已執行之強制戒治，尚
    非於法無據，自不構成被告人身自由之違法剝奪，附此敘明
    。
五、綜上，本件抗告應屬法律上不應准許，且無從補正，應予駁
    回。
據上論斷，應依刑事訴訟法第411條前段，裁定如主文。
中　　華　　民　　國　　110 　年　　6 　　月　　16　　日
                  刑事第十九庭  審判長法　官  曾淑華
                                      法　官  許文章
                                      法　官  陳文貴
以上正本證明與原本無異。
不得再抗告。
                                      書記官  俞妙樺
中　　華　　民　　國　　110 　年　　6 　　月　　16　　日